最高法院刑事判決　　　　　　　　　　　　　　　九十三年度台上字第三九三七號
　　上　訴　人　甲○○
右上訴人因違反公職人員選舉罷免法案件，不服台灣高等法院台中分院中華民國九十
三年四月二十九日第二審更審判決（九十三年度選上更(一)字第一０號，起訴案號：台
灣南投地方法院檢察署九十一年度選偵字第八八、一三六號），提起上訴，本院判決
如左：
    主  文
原判決撤銷，發回台灣高等法院台中分院。
    理  由
本件原判決認定上訴人甲○○為民國九十一年第十七屆南投縣南投市營南里里長候選
人。為求當選，乃與葉碧娥（業經判刑確定）基於共同犯罪之意思聯絡。由葉碧娥於
同年六月五日十四時許，在南投市○○里○○路一一五巷十六號，向有投票權之徐都
枝，以新台幣（下同）一千元（包括徐都枝及其夫許昭夫共二票）之代價行求賄選，
要求投票予上訴人。徐都枝明知葉碧娥所交付者為行求賄選之款項，竟予以收受。嗣
經警循線查獲，並扣得賄款一千元等情。因而撤銷第一審關於上訴人部分之判決，改
判論處上訴人共同對於有投票權之人，交付賂賄，而約其投票權為一定之行使罪刑，
固非無見。
惟查：(一)公職人員選舉罷免法第九十條之一第一項之投票行賄罪，係以「對於有投票
權之人，行求期約或交付賄賂或其他不正利益，而約其不行使投票權或為一定之行使
者」為其構成要件，是所行求、期約或交付之對象，自以有投票權之人為限，揆諸法
條規定甚明。本件原判決事實欄所載上訴人行賄之對象徐都枝、許昭夫，是否確設籍
於系爭南投縣南投巿營南里里長選舉區內，並為合法之有投票權人﹖原判決理由內並
未詳予說明其憑據，要屬理由不備。(二)審理事實之法院對於卷內與被告犯罪是否成立
有關，且依法應予調查之證據，如未詳加調查，或雖已調查，仍未調查明白，則尚難
遽為被告有利或不利之認定。原判決以葉碧娥曾出面向徐都枝、許昭夫行賄，約其投
票予上訴人，及葉碧娥與上訴人非親非故，不至自行出錢為上訴人賄選等情，推斷系
爭賄款係上訴人所有，由上訴人授意葉碧娥出面行賄，而認上訴人就葉碧娥所為投票
行賄犯行成立共同正犯關係。然選舉中出面行賄者之動機，及其賄款來源多端。本件
葉碧娥與上訴人之關係，及其出面行賄之動機各如何﹖又原判決認定系爭賄款係上訴
人所有，及由上訴人授意葉碧娥出面行賄所憑之證據為何﹖均非無疑。乃原判決未就
之詳予調查究明，即為前開推論，難謂無調查未盡及理由不備之違誤。(三)公職人員選
舉罷免法第九十條之一第三項固規定預備或用以行求期約或交付之賄賂，不問屬於犯
人與否，沒收之。但如其賄賂已交付與有投票權之人收受，因收受者係犯刑法第一百
四十三條第一項之投票受賄罪，其所收受之賄賂應依同法條第二項之規定沒收之，如
全部或一部不能沒收時，追徵其價額。故犯投票行賄罪者，其已交付之賄賂，自應依
刑法第一百四十三條第二項之規定，於其對向共犯所犯投票受賄罪為沒收或追徵其價
額之宣告，不得再依上開公職人員選舉罷免法規定沒收。本件依原判決所載，前開查
扣之一千元，係徐都枝明知葉碧娥為行求賄選之款項，而予以收受後，經警循線查扣
。倘若無訛，則該一千元應附隨於徐都枝所犯投票受賄罪為沒收之宣告。乃原判決依
公職人員選舉罷免法第九十條之一第三項之規定，於本件上訴人所犯投票行賄罪宣告
沒收，要有未合。(四)證人之陳述有部分前後不符，究竟何者為可採，法院本得依其自
由心證予以斟酌，若其基本事實之陳述與真實性無礙時，仍非不得予以採信，非謂一
有不符，即認其全部均為不可採信。檢察官公訴意旨以吳東榮於警詢及偵查中所供，
許枋讚於九十一年六月七日十時許，至伊住處，交付一千五百元，向伊及家人購買三
票，要求伊等投票給上訴人，嗣伊因認不應收受賄款，而於同日十三時許，將該賄款
拿至上訴人之競選服務處交還上訴人，由上訴人親自收下等情，作為上訴人有與許枋
讚共同向吳東榮交付賄款之依據。原審以吳東榮於警詢、偵查中，及原審之前審之供
述，前後所供並不一致，即謂無法據為不利於上訴人之認定（見原判決第五頁第十一
至十七行）。然吳東榮於警詢及偵查中均供陳確將許枋讚所交付之賄款一千五百元，
親自交還上訴人本人，並具體敘述交還該賄款之時間、地點（見選偵字第八八號卷第
十九、二十、三七頁）。又許枋讚於原審之前審供述：伊確於前揭時地，交付賄款一
千五百元予吳東榮等情（見原審上訴卷第三八、四一頁）。則吳東榮於警詢及偵查中
所為前開供述似非全然無據，其於原審之前審翻異前供，改稱伊以系爭賄款供伊配偶
看病，而未將該款項交還上訴人等情，是否為事後迴護上訴人之詞，尚非無疑。乃原
審未深入研求，細心勾稽，究明吳東榮前後供述不一致之原因，所供究以何者為可取
，即以吳東榮之陳述前後所供不一致，而全盤否定其證言，遽為前開認定，要嫌速斷
，且有理由不備之違誤。以上或為上訴意旨所指摘，或為本院得依職權調查之事項，
應認原判決有撤銷發回更審之原因。又原判決不另為無罪諭知部分，因公訴人認其與
本件有罪部分，有裁判上一罪關係，基於審判不可分之原則，亦應併予發回。
據上論結，應依刑事訴訟法第三百九十七條、第四百零一條，判決如主文。
中　　　華　　　民　　　國　　九十三　　年　　　七　　　月　　二十九　　日
                              最高法院刑事第六庭
                                  審判長法官  吳　雄　銘
                                        法官  池　啟　明
                                        法官  石　木　欽
                                        法官  郭　毓　洲
                                        法官  吳　三　龍
      右正本證明與原本無異
                                              書  記  官
中　　　華　　　民　　　國　　九十三　　年　　　八　　　月　　　三　　　日
                                                                        Ｑ
